【裁判字號】    89,台上,5231
【裁判日期】    890831
【裁判案由】    業務侵占
【裁判全文】
最高法院刑事判決                              八十九年度台上字第五二三一號
    上   訴   人  台灣高等法院高雄分院檢察署檢察官
    上訴人即被告  甲○○
右上訴人等因被告業務侵占案件，不服台灣高等法院高雄分院中華民國八十七年六月
三十日第二審更審判決（八十六年度上更(一)字第四五五號，起訴案號：台灣高雄地方
法院檢察署八十三年度偵字第二一八三○號），提起上訴，本院判決如左：
    主  文
原判決撤銷，發回台灣高等法院高雄分院。
    理  由
本件原判決認定上訴人即被告甲○○係高雄市○○○路六巷七五弄九號三樓威碁企業
有限公司（下稱威碁公司）之股東，於民國八十三年三月間並負責為公司調度資金，
為從事業務之人，竟意圖為自己不法之所有，基於概括犯意，利用業務上經手公司票
據之機會，於八十三年三月十七日、同年月二十日、同年月二十三日、同年四月二十
日，先後將原判決附表所示業務上持有公司所有支票六張，票面金額共計新台幣（下
同）一百九十萬八千一百六十七元，分別存入其不知情之妻胡玉美在桃園郵局存簿儲
金第000000－0號帳戶及其高雄區中小企業銀行六合辦事處000－000－
00000000號帳戶，並予以易持有為所有，侵占入己等情。因而撤銷第一審關
於業務侵占部分不當之科刑判決，改判論處上訴人甲○○連續意圖為自己不法之所有
，而侵占對於業務上所持有之物罪刑，固非無見。
惟查：(一)事實審法院所認定之事實，與其所採用之證據不相適合，即屬證據上之理由
矛盾，其判決當然為違背法令。本件原判決憑以認定甲○○犯罪之證據，所引據之發
票人為磐通電子企業有限公司，付款人為世華聯合商業銀行高雄分行前金辦事處，發
票日為八十三年四月三日，票號0000000號及發票人為精格電子工業股份有限
公司，付款人為台中市第一信用合作社新民分社，發票日為八十三年五月六日，票號
0000000號等二紙支票影本，其票面金額依序分別為十六萬九千七百二十七元
及十八萬二千九百五十元（見原判決第三頁第一行、原審更(一)卷第六十二頁、一○三
頁），但原判決引為事實一部之附表編號三、六所載之該二紙支票之票面金額則分別
記載為十五萬九千七百二十七元及十二萬二千九百五十元，顯與上述二紙支票影本所
載票面金額不相符合，即屬證據上之理由矛盾。且依原判決引為事實一部之附表所載
六紙支票之金額，即五十二萬七千四百九十三元、二十五萬五千六百三十五元、十五
萬九千七百二十七元、三十四萬四千零八十七元、四十二萬八千二百七十五元、十二
萬二千九百五十元，合計應為一百八十三萬八千一百六十七元。然原判決事實欄卻又
認甲○○侵占該六紙支票之票面金額共為一百九十萬八千一百六十七元，亦有事實相
互矛盾之違法。(二)當事人聲請調查之證據，如法院未予調查，又未認其無調查之必要
以裁定駁回之，或雖經調查，其所得如何不足採取，亦未於判決理由內予以說明，其
踐行之訴訟程序，即難謂非違法。甲○○於偵審中供陳其持如原判決附表編號四、五
、六所載三紙支票係向親友調現七十五萬元，其用途為交付世平公司、旭昱公司、亞
裕公司之退票票款，及給付威碁公司對友尚公司、大傳公司、新侑勝公司、韋伯公司
、詮華公司、威倫公司、嘉榮公司等廠商之應付票款，暨清償威碁公司對振遠公司、
統豪公司、堯元公司、啟延公司、椿樺公司、宏達公司、樵屋公司、朋商公司、星強
公司、普信公司等之欠款，並提出威碁公司於彰化商業銀行活期存款存摺為證，且請
求傳喚上開公司之負責人或經辦人員作證（見偵卷第三十九頁、四十頁；一審卷第二
十頁、一二五頁至一三一頁；原審更(一)卷第七十六頁、八十頁）；另甲○○亦辯稱如
原判決附表編號一之支票，伊係為威碁公司支付需用及應付票款而持往調現，且伊確
將所調得款項存入公司帳戶云云（見原審更(一)卷第七十六頁反面），且告訴人威碁公
司之代表人沈鐵鋼於原審更審中亦坦稱：「（被告借來有存進公司帳戶﹖）只有三月
十八日左右那一次，只有二、三十萬他有籌出來」等語（見原審更(一)卷第二十一頁）
；再二審檢察官曾於原審言詞辯論期日論告時稱：「原判決無罪部分（指甲○○被訴
偽造提款條盜領威碁公司存款部分）認事用法有誤，縱無偽造文書、詐欺，也涉有業
務侵占，起訴事實認此有牽連關係，請撤銷改判」等語（見原審更(一)卷第一二三頁）
。但原審對當事人上開請求事項，或並未予調查，又未於理由內說明無調查必要或雖
經調查，但並未說明其不足取之理由，其踐行之訴訟程序已難謂非違法。又檢察官就
犯罪事實一部起訴者，其效力及於全部，刑事訴訟法第二百六十七條定有明文。是公
訴人雖僅就其中一部分提起公訴，但苟與本案有連續犯之裁判上一罪關係者，自仍屬
原審法院審理之範圍。威碁公司於八十四年七月十七日即具狀指訴甲○○另侵占該公
司貨款達四百餘萬元，嗣並舉證請求調查與起訴部分有連續犯關係之該部分事實（見
一審卷第四十二頁、一三二頁、一五一頁反面；原審上訴字卷第九頁反面、三十頁反
面、六十二頁反面），原審就前開證據不予調查，復未於判決說明不予調查之理由，
自難昭折服，且其調查職權亦有未盡。(三)量刑固為法院之自由裁量職權，然並非漫無
法則，仍應依刑法第五十七條規定，審酌一切情狀為科刑輕重之標準。本件甲○○業
務侵占所生損害，第一審法院係認定如原判決附表編號二至六等五紙支票所示金額，
即共計一百三十八萬零六百七十四元。原判決既認甲○○業務上所侵占之款項增加如
原判決附表編號一之支票乙紙，其所增加之金額為五十二萬七千四百九十三元，其情
節自較第一審判決所認定者為重，且一審檢察官上訴意旨已指摘第一審判決量處甲○
○有期徒刑一年六月過輕為不當，乃原判決竟反而減輕量處甲○○有期徒刑一年，其
所列量刑之理由僅為「審酌被告侵占金額不少，且犯後砌詞卸責等一切情狀」，與
第一審判決量刑理由大致相同，並未說明其酌予減輕之理由，亦有判決理由不備之違
法。甲○○及檢察官上訴意旨指摘原判決不當，非全無理由，應認原判決有撤銷發回
更審之原因。又本件雖係刑事訴訟法第三百七十六條第三款所列之案件，惟於修正刑
事訴訟法施行前，原得上訴於第三審法院，且已繫屬於法院，依刑事訴訟法施行法第
五條第一項規定，仍應依施行前之法定程序終結之，附此明。
據上論結，應依刑事訴訟法第三百九十七條、第四百零一條，判決如主文。
中      華      民      國    八十九    年      八      月    三十一    日
                              最高法院刑事第十二庭
                                  審判長法官  陳  炳  煌
                                        法官  陳  正  庸
                                        法官  陳  世  雄
                                        法官  吳  信  銘
                                        法官  黃  正  興
      右正本證明與原本無異
                                              書  記  官
中      華      民      國    八十九    年      九      月      七      日


司法院資訊處製作；財團法人民間司法改革基金會備份。
